臺灣屏東地方法院民事判決　　　　　　　100年度訴字第566號
原　　　告　陳正川
被　　　告　致富股份有限公司
法定代理人　張聖彬
上列當事人間請求確認委任關係不存在事件，本院於民國100 年
11月18日言詞辯論終結，判決如下：
    主      文
確認兩造間董事之委任關係自民國九十年六月十五日起不存在。
訴訟費用由被告負擔。
    事實及理由
一、本件被告未於言詞辯論期日到場，核無民事訴訟法第386 條
    各款所列情形，爰依原告聲請，由其一造辯論而為判決，合
    先敘明。
二、原告主張：伊自民國89年8 月間起擔任被告董事，嗣因伊於
    90年6 月15日被列為票據拒絕往來戶，依公司法第192 條準
    用同法第30條第5 款之規定，伊之董事職務自斯時起當然解
    任。惟被告並未辦理變更登記，致內政部入出國及移民署以
    被告積欠稅捐，伊為被告董事為由，限制伊出境，則兩造間
    董事委任關係之存否不明確，致伊於私法上之地位有不安之
    狀態存在，伊自得提起本件確認訴訟，請求確認兩造間董事
    之委任關係自90年6 月15日起不存在等情，並聲明：如主文
    所示。
三、被告未於言詞辯論期日到場，據其法定代理人張聖彬提出書
    狀陳稱：伊已於92年間對被告寄發存證信函，表明辭任監察
    人職務，伊並非被告之法定代理人等語。
四、本件應審究者為：(一)本件被告之法定代理人為何人？(二)原告
    提起本件訴訟，是否有即受確認判決之法律上利益？(三)原告
    請求確認其與被告間董事之委任關係自90年6 月15日起不存
    在，是否有理由？茲分述如下：
  (一)按股份有限公司應由董事長對外代表公司，惟公司與董事間
    訴訟，除法律另有規定外，則由監察人或股東會所選任之人
    代表公司為訴訟，公司法第208 條第3 項、第213 條分別定
    有明文。次按公司經中央主管機關廢止登記者，應行清算，
    此觀公司法第26條之1 準用同法第24條規定即明。且清算中
    ，公司股東會與監察人依然存續，對董事之訴訟依法仍應由
    監察人或股東會所選任之人代表公司為之，始為適法（最高
    法院94年度台上字第230 號判決意旨參照）。再按公司設立
    登記後，有應登記之事項而不登記，或已登記之事項有變更
    而不為變更之登記者，不得以其事項對抗第三人，公司法第
    12條亦定有明文。本件原告主張其因使用票據經拒絕往來，
    依法當然解任被告之董事職務，被告又遭經濟部廢止公司登
    記在案，而提起確認兩造間董事之委任關係不存在之訴，就
    此訴訟性質而言，係屬公司與董事間之訴訟，揆諸前揭規定
    及說明，應由被告之監察人代表被告應訴。又被告之監察人
    為張聖彬，有被告公司變更登記表附卷可稽（見本院卷第72
    至74頁），張聖彬雖陳稱：其已於92年間對被告寄發存證信
    函辭任監察人云云，惟未據其提出任何證據以資佐證，其主
    張自難遽採，縱認張聖彬有辭任監察人之事實，然被告既未
    辦理變更登記，依前揭規定，仍不得以之對抗第三人，從而
    本件仍應以張聖彬為被告之法定代理人。
  (二)1.按法律關係之存在與否不明確，致原告在私法上之地位有
      受侵害之危險，而此危險得以對於被告之確認判決除去者
      ，即得依民事訴訟法第247 條規定，提起確認之訴。又確
      認法律關係成立（存在）或不成立（存在）之訴，縱以確
      認現在之法律關係為限，然過去不成立（存在）之法律關
      係，延至目前仍繼續不存在時，亦不失為「現在」之法律
      關係。如對於該法律關係之存在與否有所爭執，而有即受
      確認判決之法律上利益者，自非不得對之提起確認之訴。
      次按公司之清算，以董事為清算人。但本法或章程另有規
      定或股東會另選清算人時，不在此限。公司法第322 條第
      1 項定有明文。再按在中華民國境內居住之個人或在中華
      民國境內之營利事業，其已確定之應納稅捐逾法定繳納期
      限尚未繳納完畢，所欠繳稅款及已確定之罰鍰單計或合計
      ，個人在新台幣（下同）100 萬元以上，營利事業在200
      萬元以上者；其在行政救濟程序終結前，個人在150 萬元
      以上，營利事業在300 萬元以上，得由財政部函請內政部
      入出國及移民署限制其出境；其為營利事業者，得限制其
      負責人出境。稅捐稽徵法第24條第3 項前段定有明文。
    2.經查：原告於89年8 月9 日經被告公司股東會選任為董事
      ，並經董事會選任為董事長，經被告辦理公司事項變更登
      記在案，其董事（長）任期為3 年，嗣被告公司股東會於
      90年1 月20日解任原告之董事及董事長職務，復選任原告
      為董事，至其原任期屆滿為止，並另選任魏文彬為新任董
      事長，亦經被告辦理公司事項變更登記在案，惟原告於90
      年6 月15日因使用票據經拒絕往來，當然解任董事一職（
      詳下述），被告則未再辦理變更登記，而仍登記原告為董
      事。嗣後被告於98年5 月6 日遭經濟部中部辦公室以經授
      中字第09834063900 號函廢止公司登記，並塗銷變更登記
      表上有關原告擔任董事之記載，被告公司章程並未另定清
      算人，亦未由股東會另選清算人等事實，除為兩造所不爭
      執，並有台灣票據交換所屏東縣分所100 年7 月29日100
      台票屏字第102 號函所附退票基本資料及關係戶查詢資料
      、經濟部中部辦公室100 年6 月10日經中三字第10032093
      490 號函附被告公司變更表、章程、股東臨時會及董事會
      議事錄在卷可稽（見本院卷第38至74、103 至104 頁），
      堪信為真實。則原告是否具有被告公司董事之法律上地位
      ，涉及被告如未履行其納稅義務時，財政部得否函請內政
      部入出國及移民署限制原告之出境，亦影響原告於被告公
      司解散後，是否負有執行清算之義務。是原告主張該自90
      年6 月15日起不存在之董事委任關係，延至目前仍繼續不
      存在，即不失為「現在」之法律關係，且迄今尚處於不明
      確之不安狀態，揆諸上開說明，原告提起本件確認兩造間
      董事之委任關係自90年6 月15日起不存在之訴，堪認有即
      受確認判決之法律上利益。
  (三)按使用票據經拒絕往來尚未期滿者，不得充經理人，其已充
    任者，當然解任。上開規定，對董事準用之。公司法第30條
    第5 款、第192 條第5 項分別定有明文。本件原告於90年1
    月20日經被告公司股東會選任為董事後，旋於90年6 月15日
    因使用票據經拒絕往來，業如前述，則依前揭規定，其董事
    職務自90年6 月15日起即當然解任，兩造間董事之委任關係
    ，亦自斯時起即不復存在。從而，原告訴請確認兩造間董事
    之委任關係自90年6 月15日起不存在，於法洵屬有據。
五、綜上所述，本件原告請求確認兩造間董事之委任關係自90年
    6 月15日起不存在，為有理由，應予准許。
六、據上論結，本件原告之訴為有理由，依民事訴訟法第385 條
    第1 項前段、第78條，判決如主文。
中    華    民    國  100   年    12     月     2    日
                  民事第二庭    法  官  李珮妤
以上正本係照原本作成。
如不服本判決，應於收受送達後20日內向本院提出上訴書狀，其
未表明上訴理由者，應於提出上訴後20日內向本院補提理由書狀
（均須按他造當事人之人數附繕本）。
中    華    民    國  100   年    12     月     2    日
                                書記官  蔡妮君